Inventaris van de archieven van de Strafinstellingen te Gorinchem, 1853-1856, 1888-1933 (1967)
Nationaal Archief, Den Haag
Strafinstellingen te Gorinchem
Strafinstellingen Gorinchem
1853-1967
merendeel 1853-1933
3349
1.20 meter; 7 inventarisnummers.
Normale geschreven, getypte en gedrukte documenten, geen bijzondere handschriften.
Nationaal Archief, Den Haag
Directeur van de Strafinstellingen te Gorinchem 1811-1932
Het archief van de strafinstellingen te Gorinchem bevat onder ander de registers van notulen van de vergaderingen van de College van Regenten, rekeningenboek met gedetineerden en verschillende inschrijvingsregisters, waaronder die van kinderen die samen met hun moeder in de strafinstelling zijn opgenomen.
Archiefvorming
Geschiedenis van de archiefvormer
Geschiedenis van het gevangeniswezen in Gorinchem
Tot 1877: Huis van Arrest en van Bewaring
Tot de reorganisatie van de Rechterlijke Macht in 1877 was Gorinchem een zelfstandig arrondissement. Dientengevolge was er in de stad zelf een rechtbank gevestigd, van 1811 tot 1838 rechtbank van eerste aanleg geheten en van 1838 tot 1877 arrondissementsrechtbank. Bij deze rechtbank werd in 1811 een Huis van Arrest gevestigd, na 1838 meestal Huis van Arrest en van Bewaring genoemd.
De gevangenen werden vanouds gedetineerd in het "Gevangenhuis" aan de Boerenstraat, waarin tevens de cipier woonde. In 1838 werd besloten tot nieuwbouw, maar het duurde tot 1852 voordat de nieuwe gevangenis in gebruik kon worden genomen. Het was een geheel cellulaire gevangenis met 32 cellen, ingericht naar de op dat moment nieuwste ideeën omtrent de gevangenisbouw. P.W. Alstorphius Grevelink, die landelijk inpecteur van de gevangenissen was, schreef in 1857 vol lof over deze gevangenis.
P.W. Alstorphius Grevelink, Rapport van den Inspecteur der Gevangenissen betreffende zijne inspectiereis, gedaan in 1857, uit het oogpunt van cellulaire opsluiting ('s-Gravenhage 1857), 23-25.
1877-1887: Cellulaire strafgevangenis
Nadat in 1877 de Rechtbank te Gorinchem was ontbonden,
Wet van 9 april 1877 (Stb. nr. 76).
verloor het Huis van Arrest zijn bestemming. Het gebouw werd vervolgens bestemd tot Strafgevangenis voor veroordeelden tot eenzame opsluiting en Huis van Bewaring. Bij de bestemmingsverandering in 1886 verloor het gesticht zijn bestemming als Huis van Bewaring. De gedetineerden die tot een hechtenisstraf veroordeeld werden door de kantonrechter, werden voortaan ondergebracht in het Huis van Bewaring te Dordrecht.
1887-1919: Bijzondere Strafgevangenis voor vrouwen
De gestichtenwet van 1884 introduceerde in artikel 7 bijzondere strafgevangenissen, onder andere bestemd voor veroordeelden tot levenslange gevangenisstraf en veroordeelden tot een gevangenisstraf van meer dan vijf jaar. De Bijzondere Strafgevangenis voor vrouwen werd gevestigd in Gorinchem. De vrouwen werden op 10 maart 1887 vanuit 's-Her-togenbosch overgebracht.
Koninklijk Besluit van 13 februari 1887 nr. 20; zie verder Petersen, Gedetineerden onder dak, 768-772.
In 1919 werd de Bijzondere Strafgevangenis voor vrouwen van Gorinchem naar Rotterdam overgebracht. De minister had namelijk het besluit genomen de Rijkswerkinrichting voor Vrouwen van Leiden naar Gorinchem te verplaatsen, om in Leiden de noodzakelijke uitbreiding van het Rijksopvoedingsgesticht te kunnen uitvoeren.
Wet van 7 december 1918 (Stb. 793).
1919-1932: Rijkswerkinrichting voor vrouwen
Na de nodige aanpassingen werd op 1 spetember 1920 de Rijkswerkinrichting voor vrouwen in bedrijf genomen.
Koninklijk Besluit van 22 juli 1920, nr. 52.
Het oude College van Regenten was opnieuw in het leven geroepen om zijn taak voort te zetten. De bezetting van de tot rijkswerkinrichting veroordeelde vrouwen nam geleidelijk af. De Minister van Justitie dacht er in 1928 over een gedeelte van de Rijkswerkinrichting te bestemmen tot Rijksasiel voor vrouwen. Dit plan ging echter niet door. In 1932 werd de Rijkswerkinrichting opgeheven en op 12 december van dat jaar werden de gedetineerden overgebracht naar Breda.
Wet van 25 juli 1932 (Stb. 402); zie verder Petersen, Gedetineerden onder dak, 834-836.
Het gebouw werd vervolgens aan de Dienst der Domeinen overgedragen. Naderhand werd het gebouw in gebruik genomen bij Defensie.
Geschiedenis van het archiefbeheer
In 1970 werden in de voormalige strafgevangenis te Leeuwarden archiefbescheiden gevonden van verschillende strafinstellingen, waaronder ook archiefbescheiden van het Huis van Arrest te Gorinchem.
Van de overdracht van de in Leeuwarden gevonden bescheiden werd geen verklaring opgemaakt.
In 1973 had de gemeentearchivaris van Breda uit de nalatenschap van de heer A. Hallema, auteur van verschillende boeken over de geschiedenis van het gevangeniswezen, archiefbescheiden verkregen van de Colleges van Regenten van de gevangenissen te Gorinchem en Gouda. Deze werden in twee fasen door hem overgedragen (inv.nrs. 1, 2 en 4). In 1974 werden door de directeur van het Huis van Bewaring II te Rotterdam vier registers overgedragen, die volgens hem in het archief van de Bijzondere Strafgevangenis voor vrouwen te Gorinchem thuishoorden. Drie van deze registers horen echter in de archieven van de strafinstellingen te Rotterdam, omdat ze na sluiting van de strafgevangenis in Gorinchem voortgezet zijn bij de Bijzondere Strafgevangenis voor vrouwen te Rotterdam. Deze registers zijn thans toegevoegd aan dat archief en opgenomen in een supplement.
Tenslotte ontving het Rijksarchief in 1993 van de gemeentearchivaris van Gorinchem een aantal archiefbescheiden (inv.nr. 3 en 5).
Inhoud en structuur van het archief
3.05
Inhoud
Aanwijzingen voor de gebruiker
Het archief is zeer incompleet. De meeste archiefbescheiden betreffen het College van Regenten, dat het bestuur vormde van de strafinstelling. De notulen van hun vergaderingen vormen een belangrijke bron voor onderzoekers. Deze zijn echter pas bewaard gebleven vanaf de tijd van de Bijzondere Strafgevangenis voor vrouwen (1887-1932).
Van het archief van de cipier/directeur zijn alleen een aantal registers bekend, ook weer vanaf de periode van de Strafgevangenis voor vrouwen. Deze registers bevinden zich echter niet in het archief zelf, omdat ze na bestemmingsverandering of opheffing in een andere instelling zijn voortgezet. Ze zijn in de inventaris onder een blanco nummer opgenomen, waarbij verwezen wordt naar het archief waarin ze wel te vinden zijn.
Voor aanvullende informatie over de registers van gedetineerden en complementaire archieven wordt de onderzoeker verwezen naar de Algemene Inleiding, XXI-XXIV.
Aanwijzingen voor de gebruiker
Openbaarheidsbeperkingen
Volledig openbaar.
Materiële beperkingen
Het archief kent geen materiële beperkingen.
Aanvraaginstructie
Openbare archiefstukken kunnen online worden aangevraagd en gereserveerd. U kunt dit ook via de terminals in de studiezaal van het Nationaal Archief doen. Om te kunnen reserveren dient u de volgende stappen te volgen:
U maakt een profiel aan op www.gahetna.nl, en logt vervolgens in
Via de archiefinventaris (alleen de beschrijvingen met rode nummers) selecteert u het gewenste archiefstuk door op de knop 'Reserveren' te klikken
In het volgende scherm geeft u aan op welke dag u het archiefstuk wilt inzien
Indien u zich bevindt in de studiezaal en een tafelnummer heeft ontvangen kunt u dit nummer vermelden. Als u geen tafelnummer heeft kunt u tafelnummer 777 laten staan
Vervolgens bevestigt u uw reservering door deze te versturen.
Verwant materiaal
Beschikbaarheid van kopieën
Beschrijving van de series en archiefbestanddelen
- ARCHIEF VAN HET COLLEGE VAN REGENTEN BIJ DE STRAFINSTELLINGEN TE GORINCHEM, 1853 - 1856 EN 1896 - 1933, I
  - Registers van notulen van de vergaderingen van het College van Regenten van de bijzondere strafgevangenis voor vrouwen, 1896-1919.; 1-2; 2 delen
    - 1896 jan - 1916 mrt, 1
    - 1916 apr - 1919 feb, 2
  - Register van notulen van de vergaderingen van het College van Regenten van de Rijkswerkinrichting voor vrouwen, 1920-1933.; 3; 1 deel
  - Ingekomen stukken bij het College van Regenten van het Huis van Arrest, 1853-1854.; 4; 1 pak
  - Ingekomen stukken bij het College van Regenten van de Rijkswerkinrichting voor vrouwen, 1921, 1933.; 5; 6 stukken
  - Reglement van orde, dienst en tucht in het Huis van Arrest en van Bewaring; gedrukt, 1856; 6; 1 katern
- ARCHIEF VAN DE DIRECTIE VAN DE STRAFINSTELLINGEN TE GORINCHEM, (1888) 1898 - 1907 (1967), II
  - Register van inschrijving van gedetineerden in de strafgevangenis (model A), 1888-1919 (1967).; ---; 1 deel
    Dit register is na de opheffing van de strafgevangenis voortgezet als inschrijvingsregister van de Bijzondere Strafgevangenis voor vrouwen te Rotterdam. Zie: RAZH, Archieven strafinstellingen Rotterdam, nummer toegang ##, supplement; voor toegang zie inv.nrs. 899-917.
  - Register van inschrijving voor de bevolking van de Rijkswerkinrichting (model A), veroordeeld wegens dronkenschap, (1899) 1920 - 1932 (1935).; ---; 1 deel
    Dit register is aangelegd in de Rijkswerkinrichting voor vrouwen te Leiden. Na de opheffing van de inrichting aldaar voortgezet te Gorinchem en na de sluiting van de inrichting te Gorinchem voortgezet in de Rijkswerkinrichting voor vrouwen te Breda. Zie 'Plaatsingslijst van de archieven van de Rijkswerkinrichting te Leiden', nummer toegang ##, inv.nr. 5.
  - Register van inschrijving voor de bevolking van de Rijkswerkinrichting (model A), veroordeeld wegens landloperij en bedelarij, (1907) 1919 - 1932 (1954).; ---; 1 deel
    Dit register is aangelegd in de Rijkswerkinrichting voor vrouwen te Leiden. Na de opheffing van de inrichting aldaar voortgezet te Gorinchem en na de sluiting van de inrichting te Gorinchem voortgezet in de Rijkswerkinrichting voor vrouwen te Breda. Vanaf 1935 werden ook de veroordeelden wegens dronkenschap in dit register ingeschreven. Van 1953-1954 was dit register in gebruik als register voor inschrijving van mannen in de strafgevangenis te Breda. Zie 'Plaatsingslijst van de archieven van de Rijkswerkinrichting te Leiden', nummer toegang ##, inv.nr. 3.
  - Register van inschrijving van kinderen, die met de moeders opgenomen zijn, (model 10), 1888-1919 (1926).; ---; 1 deel
    Dit register is na de opheffing van de strafgevangenis voortgezet met nog één inschrijving bij de Bijzondere Strafgevangenis voor vrouwen te Rotterdam. Zie: RAZH, Archieven strafinstellingen Rotterdam, nummer toegang ##, supplement.
  - Rekeningenboek met de gedetineerden, 1898-1907.; 7; 1 deel
  - Register van eigen gelden van de gedetineerden, 1907-1919 (1930).; ---; 1 deel
    Dit register is na de opheffing van de starfgevangenis voortgezet bij de Bijzondere Strafgevangenis voor vrouwen te Rotterdam. Zie: RAZH, Archieven strafinstellingen Rotterdam, nummer toegang ##, supplement.